最高法院民事判決　　　　　　一○○年度台上字第一九三四號
上　訴　人　明鈴國際開發有限公司
法定代理人　林家榛
上　訴　人　陳得遙
共　　　同
訴訟代理人　陳世明律師
被 上訴 人　屏東縣潮州鎮農會
法定代理人　李春定
訴訟代理人　吳澄潔律師
上列當事人間請求返還不當得利事件，上訴人對於中華民國一○
○年五月四日台灣高等法院高雄分院第二審判決（九十九年度上
字第二一二號），提起上訴，本院判決如下：
    主  文
原判決廢棄，發回台灣高等法院高雄分院。
    理  由
本件上訴人主張：明鈴國際開發有限公司（下稱明鈴公司）於民
國九十年二月十九日向被上訴人承租坐落屏東縣潮州鎮○○○段
五五○之七地號土地（下稱系爭土地），約定租期十八年十個月
，明鈴公司在該土地上所建門牌為屏東縣潮州鎮○○路四二、四
二之一、四二之二號，同鎮○○路六九之一至之三、六九之五、
六九之六房屋（即建號四三七○號建物，下稱系爭房屋）所有權
歸被上訴人取得。嗣該公司經被上訴人同意在系爭房屋增建三樓
樓梯間及機房（下稱A 增建物），並於九十二年七月一日將上開
房屋二樓一部分出租於陳得遙，租期十年。陳得遙於九十六年間
亦經被上訴人同意，在系爭房屋一樓外之空地增建騎樓，並在騎
樓上方增建二樓店舖使用（下稱B 增建物）。詎被上訴人因積欠
訴外人台灣土地銀行債務，遭該行聲請法院查封拍賣系爭房地，
A、B增建物因附合於系爭房屋，一併被指封。經鑑價A、B增建物
之價值分別為新台幣（下同）一百三十九萬一千九百零四元及三
百十五萬二千一百五十七元，且業已拍定，被上訴人因而獲有減
免債務之利益，伊等則於租期未滿前受有喪失A、B增建物之損害
等情。依民法第八百十六條及第一百七十七條規定，求為命被上
訴人依序給付明鈴公司、陳得遙一百三十九萬一千九百零四元及
三百十五萬二千一百五十七元，及均加計法定遲延利息之判決。
於原審審理中，追加民法第四百三十一條規定而為請求。
被上訴人則以：伊係依與明鈴公司間簽訂之土地租賃契約書（下
稱系爭土地租約）第一條及第五條約定，取得A、B增建物所有權
，無民法第八百十六條規定之適用。且上訴人違法增建該等建物
，亦不得依民法第一百七十七條規定請求伊償還費用。又縱認伊
因該等增建物之拍賣受有減免債務之利益，惟因拍定人繼受系爭
土地租約，上訴人得繼續承租而使用該等增建物，無何損害。況
明鈴公司尚積欠伊租金七百四十一萬八千元，伊得以之與本件債
務抵銷等語，資為抗辯。
原審維持第一審所為上訴人敗訴之判決，並駁回其上訴（原判決
漏未諭知駁回追加之訴），係以：依明鈴公司與陳得遙簽訂之房
屋租賃契約書（下稱上訴人間之租約）第一條及系爭土地租約第
五條記載，陳得遙興建之B 增建物於租期屆滿後歸明鈴公司取得
，明鈴公司就系爭土地上之所有建物於租期屆滿或中途終止租約
時均歸由被上訴人取得，均不得請求補償。足見被上訴人係依系
爭土地租約之約定而取得A、B增建物所有權，並不構成不當得利
，且不成立無因管理，亦無民法第四百三十一條第一項規定之適
用。況系爭房地連同A、B增建物雖遭查封拍賣，並於九十八年五
月十九日由訴外人許立經拍定，然系爭土地租約對於拍定人仍繼
續存在，系爭房地拍定後，並不影響上訴人繼續承租使用A、B增
建物之權益，難認上訴人因此受有損害。從而，上訴人請求被上
訴人給付明鈴公司一百三十九萬一千九百零四元本息，及給付陳
得遙三百十五萬二千一百五十七元本息，洵非正當，不應准許等
詞，為其判斷之基礎。
惟查系爭土地租約第五條係記載：「乙方（即明鈴公司）就租賃
土地興建之商場，其費用由乙方負擔，於租期屆滿或中途終止租
約時，所有建物應歸還甲方（即被上訴人），並不得要求補償」
等語。上訴人間之租約第一條亦記載：「……走廊增建二樓及電
梯全部建設費用均由乙方（即陳得遙）出資興建，至租約到期時
全部歸還甲方（即明鈴公司），不得請求任何費用」等語（見一
審卷第五、十一頁）。則依上訴人間之租約之約定，陳得遙至租
約到期即一○二年三月三十日始需將B 增建物歸還明鈴公司，依
系爭土地租約約定，明鈴公司亦至租期屆滿即一○八年十二月十
八日或中途終止租約時，方需將A、B增建物歸還被上訴人。而系
爭房地連同A、B增建物係於九十八年五月十九日遭法院拍定，為
原審認定之事實。此時，上開二租約之租期均未屆滿，系爭土地
租約亦未經終止，則A、B增建物歸還被上訴人之期間既均未屆至
，能否謂被上訴人依租約之約定已取得該等增建物所有權，即非
無疑。且依系爭土地租約之約定，被上訴人僅係出租系爭土地與
明鈴公司，租賃標的並未包括地上建物。果爾，上訴人於拍定人
標得A、B增建物後，得否對其主張仍有繼續使用該等增建物之權
利，亦非無研求之餘地。原審就此未詳加審酌，遽依前揭理由為
上訴人敗訴之判決，不無可議。上訴論旨，指摘原判決違背法令
，求予廢棄，非無理由。
據上論結，本件上訴為有理由。依民事訴訟法第四百七十七條第
一項、第四百七十八條第二項，判決如主文。
中    華    民    國  一○○  年   十一   月    十    日
                      最高法院民事第四庭
                          審判長法官  劉  福  來  
                                法官  陳  國  禎  
                                法官  陳  重  瑜  
                                法官  盧  彥  如  
                                法官  鄭  雅  萍  
本件正本證明與原本無異
                                      書  記  官  
中    華    民    國  一○○  年   十一   月  二十二  日
                                                      Ｅ